【裁判字號】    96,保險,18
【裁判日期】    970430
【裁判案由】    給付保險金
【裁判全文】
臺灣高雄地方法院民事判決              96年度保險字第18號
原      告  甲○○
訴訟代理人  王家鈺律師
被      告  國泰人壽保險股份有限公司高雄分公司
法定代理人  丁○○
訴訟代理人  乙○○
            丙○○
上列當事人間請求給付保險金事件，本院於中華民國97年4月16
日言詞辯論終結，判決如下：
    主  文
原告之訴及其假執行之聲請均駁回。
訴訟費用由原告負擔。
    事實及理由
壹、程序方面：
一、按當事人之法定代理人之代理權消滅者，訴訟程序在有法定
    代理人承受其訴訟以前當然停止；承受訴訟人，於得為承受
    時，應即為承受之聲明，民事訴訟法第170 條、第175 條第
    1項分別定有明文。本件被告之法定代理人原為黃調貴，嗣
    於審理中變更為丁○○，丁○○已依法聲明承受訴訟，核無
    不合，應予准許。
二、次按當事人得以合意定第一審管轄法院，民事訴訟法第24條
    前段定有明文。查本件兩造合意如因保險契約涉訟時，同意
    以保戶住所所在地地方法院為雙方合意之第一審管轄法院乙
    節，有兩造所簽訂之國泰教育年金保險契約（下稱系爭契約
    ）第36條附卷可稽（見卷第18頁反面）。本件保戶即要保人
    及主被保險人即訴外人朱健隆其生前住所所在地在高雄市，
    有原告所提出之保險費送金單（見本院卷第8 頁）在卷可佐
    ，堪認本院為兩造合意管轄之法院，揆諸前揭規定，應認本
    院有管轄權。
貳、實體方面
一、原告主張：原告之父即朱健隆前於民國73年1 月5 日，以自
    己為要保人、被保險人，原告為次被保險人，原告之母即訴
    外人朱美慧為受益人，向被告購買「國泰教育年金保險甲型
    」壽險契約乙份，其保額為新臺幣（下同）40萬元，保期22
    年（保單號碼：0000000000，下稱系爭保險），朱健隆於75
    年1 月27日病逝。系爭保險業於95年1 月4 日期滿，被告依
    約即應給付主契約金20萬元及每5 年按保額計算每萬元之基
    本保險累積之紅利348 萬元，總計368 萬元予原告。詎被告
    竟只願給付主契約金20萬元，累積紅利部分則拒不給付等情
    ，為此，爰依系爭保險契約第32條約定請求被告如數給付。
    並聲明：(一)被告應給付原告3,680,000 元，及自起訴狀繕本
    送達翌日即96年2 月17日起至清償日止，按週年利率10 ％
    計算之利息。(二)願供擔保，請准宣告假執行。
二、被告則以：對系爭保險之滿期保險金20萬元部分不爭執，至
    於保單累積紅利部分，因主保險人朱健隆於75年1 月27日身
    故，並已有提領紅利205 元之事實等條件因素導入系爭保險
    約款暨依財政部頒佈紅利計算方式，系爭保險之保單累積紅
    利應為643,088 元，被告業以函文通知原告領取，原告竟以
    保單累積紅利是348 萬元為由，而拒絕領取。然原告所主張
    之紅利金額係因其未將朱健隆於75年1 月27日身故後，契約
    免繳未到期保險費之特殊條件導入所計算出之錯誤結果等語
    置辯。並聲明(一)原告之訴及其假執行之聲請均駁回。(二)願供
    擔保，請准宣告免為假執行。
三、不爭執及爭執事項：
    (一)不爭執事項：並有系爭保險保單乙份（見卷第8 、11 頁
      ）、國泰教育年金保險契約（見卷第16頁）、國泰年金教
      育保險要保書（見卷第9 至10頁）、被告通知函（見卷第
      20頁）在卷可稽，查核屬實，堪信實在。
    1.朱健隆於73年1 月5 日，以自己為要保人、被保險人、原
      告為次被保險人、朱美慧為受益人，向被告投保「國泰教
      育年金保險甲型」壽險，保額為40萬元，保險期間為22年
      ，系爭保險已於95年1 月4 日屆滿終期，保單號碼：0000
      000000；朱健隆於75年1 月27日身故。
    2.系爭保險之滿期保證金，依該契約第10條之約定為保額之
      50% ，而系爭契約之保額為40萬元，所應給付之滿期保證
      金為20萬元（計算式：40萬元50% ＝20萬元），被告於
      系爭保險契約期滿時，即願依約給付該滿期保證金，並已
      函文通知原告領取 。
    3.保單紅利給付金額為每萬元基本保險金額之紅利乘以40之
      計算式後所得之數額。
    (二)爭執事項：
      原告主張系爭保險保單紅利金額為348 萬元，有無理由？
四、本院判斷如下：
    原告主張系爭保險保單紅利金額為348 萬元，有無理由？
   (一)按系爭契約第29條有關受益人之約定：「本契約各項保險
     金給付以主被保險人為受益人，但主被保險人身故時之身
     故保險金及身故後依據本契約所得申領之升學年金、教育
     年金及滿期保險金以次被保險人為受益人。前項受益人本
     公司不受理其指定或變更。主、次被保險人均已身故，以
     指定受益人為受益人」，有系爭契約在卷可據。是系爭保
     險中，指定受益人雖係朱美慧，惟次被保險人是原告，今
     主被保險人朱健隆已身故，依系爭契約約定，滿期保險金
     之受益人即為原告，從而，原告提起本件訴訟，自有權行
     使，核先敘明。
   (二)原告主張爭保險契約每萬元之基本保險紅利為87,000元，
     保單期滿累積紅利應為348 萬元（計算式：87,000×40＝
     3,480,000） ，係據被告曾於95年3 月8 日派員向朱美慧
     說明之金額等語。被告則以：原告所主張紅利金額係未將
     主被保險人朱健隆業於75年1 月27日身故，依系爭保險第
     15條之約定，免繳未到期之保險費，而本契約繼續有效至
     滿期時止；於計算累積紅利時，應將前開無庸再行繳納未
     到期保險費之條件列入，否則所計算之累積紅利數額即屬
     違誤，且系爭保單累積紅利前曾於75年1 月27日提領205
     元，依前揭條件加入核算，原告可領取累積紅利應為643,
     088 元為辯。經查：
    1.系爭保險於73年1 月5 日簽訂，被保險人朱健隆於75年1
      月27日死亡，固為兩造所不爭執，至保單紅利的計算與給
      付，依系爭保險第32條有關保單紅利計算及給付之約定：
      「本公司於每年會計年度終了，對交費已達有保單價值準
      備金的有效契約，按當年中央銀行核定之二年期儲蓄存款
      最高利率（加權平均）和預定利率的差額乘以期中保單價
      值準備金計算保單紅利（第1 項）；保單紅利，每年按當
      年中央銀行核定之2 年期儲蓄存款最高利率（加權平均）
      依複利方式計息，累積至滿期、次被保險人身故或終止契
      約時給付」。有國泰教育年金保險條例1 份（見本院卷第
      16-18 頁）在卷可參，而上開約款中之「中央銀行核定二
      年期儲蓄存款最高利率」，自81年度起，中央銀行為因應
      金融自由化政策，不再核定公告該儲蓄存款利率，各壽險
      公司悉遵財政部所揭示之「保單紅利之利率改以台灣銀行
      、第一銀行、合作金庫與中央信託局四家行庫每月第一個
      營業日牌告之二年期定期儲蓄存款最高利率加權平均計算
      」；至92年度起財政部復揭示壽險業按應分配保單紅利計
      算公式之當年度死差損益與利差損益得互相抵用，此有財
      政部67年1 月9 日台財錢字第10144 號函、財政部81年3
      月19日台財保字第811758442 號函及財政部91年12月18日
      台財保字第0910072808號函文在卷（見本院卷第89-92 頁
      ）可稽，執此，系爭保險保單每年應給付紅利金額暨累積
      紅利金額計算方式，於81年度前，係依財政部67年1 月9
      日台財錢字第10144 號函規定計算應分配之保單紅利，自
      81年度起，則依財政部81年3 月19日台財保第日台財保字
      第811758442 號函核定之「壽險業人壽保保單紅利分配處
      理要點」計算應分配之保單紅利。自92年度起，依財政部
      91年度12月18日台財保字第91007280 8號函，按應分配保
      單紅利計算公式之當年度死差損益與利差損益得互相抵用
      之規定，計算應分配之保單紅利。依此計算式，倘系爭保
      險於保險期間均未提領紅利金之情況，系爭保險保單每萬
      元基本保險金之累積紅利計算後為16,094.2元，基本保險
      金額為40萬元，故累積紅利為643,768 元（16094.2 元
      40倍＝643768元），此有當年度保單紅利計算公式、紅利
      明細計算說明書在卷足憑（見卷第51頁、第112 頁），上
      揭計算方式及金額，業經本院送經行政院金融監督管理委
      員會保險局鑑定，該鑑定意見認被告所計算之數額與前開
      財政部歷次所頒佈之函文及系爭保險契約兩造所約定相符
      ，此有行政院金融監督管理委員會保險局96年11月12日保
      局二字第09602125300 號函在卷可憑（見卷第74頁）。從
      而，被告所提出之保單紅利計算公式及計算說明，自屬有
      據。
    2.再查，原告主張被告應給付之累積紅利為3,480,000 元等
      語，僅泛指是依據被告曾於95年3 月8 日派專員向朱美慧
      作說明時所告知之計算數目，惟業經被告所否認，原告則
      迄未能提出依系爭保險及相關法令核算之依據，所為主張
      ，自難憑採；又縱被告曾有專員前向原告說明系爭保單紅
      利計算式，然告知詳情無從知悉，且未曾經被告核准認許
      ，自難據為不利被告之認定，並遽為原告得請求被告如數
      給付之依據。從而，原告上開主張，洵不足採。
    3.末查，原告主張伊未曾提領紅利205 元等情，然為被告所
      否認，辯稱：系爭累積紅利確有於75年1 月27日提領205
      元之事實，並提出紅利給付記錄為證（見卷第37頁），尚
      非無憑。惟原告縱未提領紅利205 元，然依據系爭保險契
      約條款約定及相關財政部頒佈函示之公式計之，原告得受
      領之累積紅利亦係16, 094 .2 元 ，所得領取之累積紅利
      為643,768 元（16, 094.2 元40倍＝643,768 元），已
      如前述，從而，提領紅利與否實與原告保險金額之主張不
      生影響，顯見原告主張之348 萬元，難予採信。
    (二)又被告於系爭保險契約期滿時，即表示願依約給付該滿期
      保證金，並函文通知原告領取，既為兩造不爭執，則原告
      執上開事由拒絕受領，被告自無給付遲延之情事，又依系
      爭契約第17條約定，原告於系爭保險契約期滿，應檢具相
      關文件向被告申領期滿保險金，而被告對期滿保證金20萬
      元及依系爭保單約定紅利給付金額643,088 元均未否認及
      拒絕給付，則原告未依約定提出申領致被告未為給付，自
      非可歸責於被告，而被告自亦無遲延給付情事，併予敘明
      。
五、綜上所述，系爭保險有關紅利部分原告之主張既屬無憑，且
    怠未依約定檢具相關文件向被告請領給付保險金，則原告未
    領取被告應給付之保險金，即非可歸責於被告之事由，從而
    ，原告本於系爭保險契約之法律關係，請求被告應給付368
    萬元保險金及自起訴狀繕本送達之翌日起至清償日止，按年
    息5%計算之利息，為無理由，應予駁回。原告假執行之聲請
    亦因其訴無理由而失所附麗，併予駁回。
六、本件事證已臻明確，兩造其餘爭點、攻擊防禦方法或舉證，
    經審酌後，認與判決結果不生影響，爰不逐一論列，併此敘
    明。
七、據上論結，原告之訴為無理由，依民事訴訟法第78條，判決
    如主文。
中    華    民    國    97    年    4     月    30    日
                  民事第六庭  法  官  陳銘珠
以上正本證明與原本無異。
如不服本判決，應於送達後20日內，向本院提出上訴狀並表明上
訴理由，如於本判決宣示後送達前提起上訴者，應於判決送達後
10日內補提上訴理由書。
中    華    民    國    97    年    4     月    30    日
                              書記官  劉音利


司法院資訊處製作；財團法人民間司法改革基金會備份。
